---
title: "saa_practica_02"
author: "Jose García González"
format: html
editor: visual
---

# **Fundamentos de estadística y probabilidad para Data Science**

# **1. Distribución Logística**

1.1 Siguiendo un esquema similar al de los apuntes de las distribuciones de probabilidad contínuas, elabora un documento donde se describa la función logística y sus casos de uso.

**La función logística es una fórmula matemática que se utiliza principalmente para describir cómo algo cambia con el tiempo o reacciona a otras variables.**

**Esto es especialmente útil cuando los cambios no son constantes sino variables, como comenzar lentamente, aumentar rápidamente y luego disminuir nuevamente.**

**La fórmula básica de la función logística es: f(x)=1+e−x1​ Aquí, e es una constante matemática (aproximadamente 2,718) y x es el valor que estamos considerando.**

**Casos de uso:**

***Modelado de probabilidad:*** **Se utiliza en estadística para modelar situaciones en las que sólo hay dos resultados posibles (como sí o no).**

***Inteligencia Artificial:*** **Forma parte de algoritmos de aprendizaje automático, para clasificar información.**

1.2 Realiza la representación gráfica de su función de densidad

```{r}
x <- seq(-10, 10, by = 0.1)
plot(x, dlogis(x), type = "l", col = "blue", xlab = "x", ylab = "Densidad")
```

1.3 Explica y pon ejemplos de cómo se generan números aleatorios con la función logística.

**Para generar números aleatorios siguiendo una distribución logística, utilizaremos rlogis()**

```{r}
rand1 <- rlogis(100)
rand1
```

1.4 Realiza un par de ejemplos de cálculo de probabilidades a partir de la función de distribución acumulada.

```{r}
plogis(0)
plogis(2)
```

# **2. Distribución t-student**

2.1 Siguiendo un esquema similar al de los apuntes de las distribuciones de probabilidad contínuas, elabora un documento donde se describa la función t-student y sus casos de uso.

**La función t-Student es otra fórmula matemática utilizada en estadística. Se utiliza principalmente para analizar pequeñas muestras de datos. Esto es muy útil cuando no tenemos mucha información pero aún queremos estimar o verificar esta información.**

**La función t-Student es similar a la función de distribución normal (una curva de campana que se encuentra comúnmente en estadística), pero tiene una forma ligeramente diferente, por lo que es más adecuada para muestras pequeñas.**

**La fórmula básica para la distribución t-Student depende de los grados de libertad (que están relacionados con el tamaño de la muestra) y parece ser más complicada que la función logística. Sin embargo, la idea principal es que nos ayuda a comprender cómo se distribuyen los datos cuando se trabaja con muestras pequeñas.**

**Casos de uso:**

***Pruebas de hipótesis en estadística:*** **Cuando queremos comparar la media de una pequeña muestra de datos con un valor conocido o con otra muestra, usamos la función t-Student. Esto es común en investigaciones donde se pueden recopilar pocos datos.**

***Estimar el intervalo de confianza:*** **Para entender cuánto podemos esperar que varíen los resultados de nuestra muestra. Esto es importante en campos como la medicina o la psicología, donde las muestras suelen ser pequeñas.**

2.2 Realiza la representación gráfica de su función de densidad.

```{r}
x <- seq(-5, 5, by = 0.1)
plot(x, dt(x, df = 10), type = "l", col = "red",xlab = "x", ylab = "Densidad")
```

2.3 Explica y pon ejemplos de cómo se generan números aleatorios.

```{r}
rand2 <- rt(100, df = 10)
rand2
```

2.4 Realiza un par de ejemplos de cálculo de probabilidades a partir de la función de distribución acumulada.

```{r}
pt(0, df = 10)
pt(2, df = 10)
```

2.5 Realiza una comparativa visual entre la normal y la t-student, representando la normal frente a la t-student para 2, 5, 15 y 25 grados de libertad de la t-student, o los que consideres para una visualización didáctica.

```{r}
library(ggplot2)

graph <- function(df) {
  x <- seq(-4, 4, length.out = 100)
  data <- data.frame(x, dt(x, df), dt(x, df))
  ggplot(data, aes(x)) + 
    geom_line(aes(y = dnorm(x), colour = "Normal")) +
    geom_line(aes(y = dt(x, df), colour = paste("t-Student (", df, " grados de libertad)", sep=""))) +
    ggtitle(paste("Comparación: Normal vs. t-Student con ", df, " grados de libertad", sep="")) +
    xlab("Valor") +
    ylab("Densidad") +
    theme_minimal() +
    scale_colour_manual(values = c("blue", "red"))
}

glibertad <- c(2, 5, 15, 25)
for (df in glibertad) {
  print(graph(df))
}
```

# **3. Distribución uniforme discreta**

Implementa tu versión de las funciones `punifd`, `runifd`, y `dunifd`

```{r}
runifd <- function(n, min, max) {
  sample(min:max, n, replace = TRUE)
}

ran3 <- runifd(10, 1, 6)
print(ran3)
```

# **4. Distribución multinomial**

4.1 Siguiendo un esquema similar al de los apuntes de las distribuciones de probabilidad discretas, elabora un documento donde se describa la función multinomial.

**La distribución multinomial es una extensión de la distribución binomial. Mientras que la distribución binomial se utiliza para eventos que tienen dos resultados posibles (como sí o no), la distribución multinomial se aplica cuando hay más de dos resultados posibles.**

**Una distribución polinómica se refiere a la probabilidad de obtener un conjunto particular de resultados en una serie de pruebas o experimentos, donde cada prueba tiene una cantidad de resultados posibles.**

**La fórmula de distribución polinómica depende del número de veces que se espera cada resultado y de la probabilidad de cada resultado.**

**Casos de uso:**

***Analizar encuestas y datos categóricos:*** **Se utiliza en estadísticas para analizar datos donde las respuestas pueden clasificarse en múltiples categorías, como encuestas de opinión.**

***Investigación en ciencias sociales y de salud:*** **Estudiar la frecuencia de diferentes tipos de respuesta en un conjunto de datos.**

***Modelos predictivos en inteligencia artificial:*** **En aprendizaje automático, para clasificar datos en más de dos categorías.**

4.2 Explica y pon ejemplos de cómo se generan números aleatorios siguiendo su función de densidad.

**Para crear valores aleatorios lo que haremos será utilizar la funcion rmultinom(n_ensayos,tamaño,probabilidades)**

```{r}
r4 <- rmultinom(10, 1, prob = c(0.2, 0.5, 0.3))
print(r4)
```

4.3 Realiza un par de ejemplos de cálculo de probabilidades a partir de la función de distribución acumulada.

**Distribución Normal**

```{r}
pnorm(1.5, 0, 1)
```

**Distribución Binomial**

```{r}
pbinom(5, 10, 0.5)
```

# **5. Distribución de Poisson**

5.1 Siguiendo un esquema similar al de los apuntes de las distribuciones de probabilidad discretas, elabora un documento donde se describa la función de distribución de probabilidad de Poisson

**La distribución de Poisson es una distribución de probabilidad discreta que representa la probabilidad de que ciertos eventos ocurran dentro de un período fijo de tiempo o espacio, dado que estos eventos ocurren a una tasa promedio sin cambios e independientes entre sí.**

**Fórmula de distribución de Poisson P(X=k)=k!e−λλk​en la cual: e es la base del logaritmo natural.**

**λ es la tasa de eventos promedio por período de tiempo.**

**k es el número de evento.**

**k!**

**es el factorial de k.**

**Casos de Uso:**

***Telecomunicaciones:*** **Cuenta el número de llamadas que recibe el call center en una hora.**

***Biología y medicina:*** **Modelización del número de mutaciones en una secuencia de ADN o del número de bacterias en una muestra.**

***Gestión de inventario:*** **Predice la cantidad de artículos que se estropearán en un período de tiempo determinado.**

5.2 Explica su relación con la distribución exponencial.

**Principales características de la relación Tiempo entre eventos: En un proceso de Poisson, el tiempo entre eventos consecutivos sigue una distribución exponencial.**

**Tasa de eventos: La tasa (λ) en la distribución de Poisson es la inversa de la media de la distribución exponencial.**

**Independencia de eventos: En ambos casos, los eventos se consideran independientes entre sí.**

5.3 Realiza un par de ejemplos de cálculo de probabilidades a partir de la función de distribución acumulada.

**Tasa de eventos (λ)**

```{r}
lambda <- 3 
```

**Probabilidad de 0**

```{r}
dpois(0, lambda) 
```

**Probabilidad de 2 o menos**

```{r}
ppois(2, lambda)
```
